【裁判字號】    93,重訴,39
【裁判日期】    950929
【裁判案由】    侵權行為損害賠償
【裁判全文】
臺灣臺北地方法院民事判決              93年度重訴字第39號
原      告  戌○○
            酉○○
            戊○○
            Ｕ○○
            Ｊ○○○
            申○○
            丁○○
            Ｐ○○
            Ａ○○
            ｎ○○
            ｑ○○○
            ｗ○○
            Ｅ○○
            ｆ○○
            甲乙○
            丑○○兼Ｙ○○之.
            癸○○（同上）
            寅○○Ｙ○○之承.
            子○○（同上）
            卯○○（同上）
            乙○○
            未○○
            Ｗ○○
            ａ○○
            Ｚ○○
            ｂ○○
            ｖ○○
            ｃ○○
            Ｆ○○
            Ｂ○○
            ｇ○○
            Ｇ○○
            ｔ○○○
            ｐ○○○
            Ｉ○○
            Ｘ○○
            Ｑ○○
            己○○
            巳○
            ｄ○○
            Ｃ○○
            Ｖ○○
            甲○○
            ｉ○○
            ｋ○○
            ｓ○○
            Ｏ○○
            Ｎ○○
            ｅ○○
            ｙ○○即謝淑貞）.
            Ｌ○○
            庚○○○
            甲甲
            玄○○
            壬○○
            Ｔ○○
            ｈ○○
            Ｒ○○
            宙○○
            Ｄ○○
            ｘ○○
            辰○○
            甲丙○
            黃○○○
            ｒ○○
            ｕ○○
            天○○
            亥○○○
            丙○○
            ｍ○○
            ｊ○○
            Ｋ○○
            宇○○
            Ｍ○○
            Ｓ○○
            Ｈ○○
共      同
訴訟代理人  吳啟孝律師
複  代理人  ｚ○○
            陳家淳律師
            范惇律師
被      告  ｏ○○即劉懿嬅）.
訴訟代理人  杜英達律師
            謝啟明律師
被      告  午○○    原住台北市○○區○○路187巷52號
被      告  網安科技股份有限公司
法定代理人  ｌ○○
上  一  人
訴訟代理人  陳美玲律師
複  代理人  阮品嘉律師
上列當事人間請求侵權行為損害賠償事件，本院於民國95年9月
13日言詞辯論終結，判決如下：
    主  文
被告ｏ○○、午○○應連帶給付如附表二所示之原告如附表二所
示之賠償金額，及被告ｏ○○自民國九十三年一月三十日起、被
告午○○自民國九十三年一月二十九日起，均至清償日止，按年
息百分之五計算之利息。
原告其餘之訴駁回。
訴訟費用由被告ｏ○○、午○○連帶負擔。
本判決第一項於如附表二所示之原告以如附表二所示擔保金額或
同面額之彰化商業銀行可轉讓定存單供擔保後，得假執行。但被
告ｏ○○、午○○如於執行標的物拍定、變賣或物之交付前以如
附表二所示之賠償金額為如附表二所示之原告預供擔保，得免為
假執行。
原告其餘假執行之聲請駁回。
    事實及理由
甲、程序方面：
一、本件原告是否合法起訴，及是否有委任吳啟孝律師為訴訟代
    理人乙節，於訴訟中業經原告補正齊全，被告就此亦不再爭
    執，堪認此部分並無不法，合先敘明。
二、本件原告丙○○是否撤回本件訴訟乙節，查本院於民國93年
    10月4日收受之原告丙○○撤回狀，僅列被告網安科技股份
    有限公司（下稱網安公司），復經本院以電話向其查詢確認
    ，經其表示只有撤回網安公司部分，有本院電話記錄在卷可
    稽，被告就此亦不再爭執，堪認原告丙○○僅撤回網安公司
    部分。
三、本件原告提起刑事附帶民事訴訟時並未列網安公司為被告，
    嗣本院刑事庭裁定將附帶民事移送本院審理後，始追加網安
    公司為被告，並將原本聲明請求被告連帶給付原告如附表一
    所示之金額及自起訴狀繕本送達翌日起至清償日止，按年息
    5％計算之利息，變更為請求被告午○○及ｏ○○、或被告
    午○○及被告網安公司應連帶給付原告如附表一所示之金額
    ，及自起訴狀繕本送達翌日起至清償日止，按年息5％計算
    之利息。如其中被告午○○及ｏ○○、或被告午○○及被告
    網安公司已履行給付，在已履行之範圍內，其他被告免給付
    之義務。雖屬訴之變更，惟其請求之基礎事實同一，且不甚
    礙被告之防禦及訴訟之終結，依民事訴訟法第255條第1項第
    2款、第7款規定，應予准許。
四、本件原告Ｙ○○於訴訟中死亡，由原告寅○○、卯○○、子
    ○○、丑○○、癸○○繼承並聲明承受訴訟，有戶籍謄本為
    憑，於法並無不合，應予准許。
五、本件被告午○○未於最後言詞辯論期日到場，核無民事訴訟
    法第386條所列各款情形，爰依原告之聲請，由其一造辯論
    而為判決。
乙、實體方面：
一、本件被告黃濬廷就出售網安公司股票、金門酒廠實業股份有
    限公司（下稱金酒公司）股票及喬福電訊網路股份有限公司
    （下稱喬福公司）股票被訴詐欺構成侵權行為部分；被告ｏ
    ○○就出售金酒公司股票及喬福公司股票被訴詐欺構成侵權
    行為部分；被告午○○就出售喬福公司股票被訴詐欺構成侵
    權行為部分，因提起附帶民事訴訟於法不合，另以裁定駁回
    。故本件僅就原告主張被告ｏ○○、午○○、網安公司就出
    售網安公司股票被訴詐欺構成侵權行為部分予以審理，合先
    敘明。
二、原告主張：
（一）被告午○○於88年3月4日投資網安公司計新台幣（下同）
      120萬元，嗣於88年4月15日經網安公司召開88年度第1次
      董事及監察人聯席會議，決議由被告午○○遞補網安公司
      原董事林蔚東請辭之董事遺缺，並負責產品行銷及協助未
      來股票上市、上櫃作業。惟被告午○○早於88年3月間，
      即得知網安公司高層已開始研議為籌措資金，擬將網安公
      司由原本資本額5,000萬元（500萬股）再增資700萬股，
      合計為1,200萬股，見有機可乘，明知渠等並未經主管機
      關即財政部證券暨期貨交易管理委員會（下稱證期會）之
      核准或申報生效後，不得對非特定人公開出售渠等所持有
      表明具有領取股票權利之證書，竟與明知網安公司增資案
      尚未確定，亦有犯意聯絡與行為分擔之北朝財經顧問有限
      公司（下稱北朝公司）負責人ｏ○○基於不法所有意圖之
      共同概括犯意，簽訂88年增資股務代理契約（下稱包銷契
      約），約定由ｏ○○經營之北朝公司須於88年4月10日至8
      8年5月25日止，負責包銷2,000至3,000張網安公司88年增
      資股票，最低數量為2,000張，嗣經被告ｏ○○以被告午
      ○○所提供之不實資料召開說明會，刊登廣告之方式大肆
      宣傳之詐術手法，以北朝公司名義負責對外向不特定人招
      募認股。
（二）另被告午○○之配偶即訴外人邵照鴻於88年3月29日任職
      網安財務經理，負責網安公司相關財務、股務等事宜，明
      知網安公司增資案內容尚未確定，亦明知被告午○○委託
      被告ｏ○○公開銷售網安增資股票，未經證期會之核准或
      申報生效後，不得對非特定人公開出售所持有表明具有領
      取股票權利之證書規定，竟與被告午○○及ｏ○○基於不
      法所有意圖之共同概括犯意聯絡，於不特定人打電話至網
      安公司詢問網安公司股票或財務狀況時，均佯稱「網安公
      司財務狀況良好」、「獲利頗佳」等語之詐術手法，使不
      特定投資者（包含本件原告在內）陷於錯誤，誤認如繳足
      增資認股之股款後，即可成為網安公司之股東，而能順利
      取得網安公司88年度增資股票，乃分別每股以附表一所示
      單價之高價，向北朝公司ｏ○○購買網安公司之增資股票
      。
（三）又被告午○○、ｏ○○為取信原告投資人，明知網安公司
      並未授權財務部印製領股憑條，竟由被告午○○交待其配
      偶邵照鴻製作，後由邵照鴻偽填或由被告ｏ○○委由不知
      情之Ｋ○○偽填，標題為「88年增資股領股憑條」內容略
      為：「茲因統一印製88年增資股票，需經銀行簽證押鋼印
      費時，為統籌整體作業，請（原告等不特定投資人）股東
      於88年6月30日憑此領股憑條、記印鑑領取增資股票，署
      名為網安公司股務室」等語之邵照鴻業務上作成之不實文
      書（下稱領股憑條），充作具有領取股票權利之證書，再
      由北朝公司ｏ○○等人交付領股憑條予原告投資人，使原
      告誤以為渠等於繳足股款後，確已成為網安公司之股東，
      並能持該領股憑條兌換，順利取得網安公司之增資股股票
      ，嗣原告屆期均無法取得前揭增資股票，而被告因圖違法
      增資之行動未能成功，根本無88年增資新股票可供交付投
      資人，不得已始以被告午○○及辛○○、地○○（前二人
      業經裁定駁回）名下非屬增資股之舊股票替代，由被告ｏ
      ○○與黃濬廷（業經裁定駁回）轉交部分投資人（有甚多
      投資人連舊股票都未取得），原告始知受騙而知上情。
（四）被告午○○於刑事案件88年11月9日調查時，自陳其委託
      北朝公司對不特定人出售網安增資股票，並製作認股憑條
      交給被告ｏ○○，後已將認股憑條收回等語。被告ｏ○○
      於刑事案件88年11月9日調查時亦供稱：午○○持網安公
      司股條交給伊，伊賣給散戶的也是午○○交付之股條等語
      。足見被告ｏ○○之領股憑條確從被告午○○處取得無誤
      。又被告午○○與ｏ○○簽訂由北朝公司包銷網安公司增
      資股合約時間為88年4月6日，斯時網安公司雖有在討論要
      增資案，但就是否確定要增資、增資金額、如何增資等細
      節全未討論，被告午○○即委託被告ｏ○○代為包銷網安
      公司增資股，被告午○○顯有不法所有意圖甚明，而被告
      ｏ○○既為北朝公司負責人，要替被告午○○包銷公開招
      募增資股股票，亦應事先了解增資內情，足見被告ｏ○○
      亦明知網安公司尚未確定要增資，即允諾代為包銷增資股
      甚明，是被告ｏ○○亦有不法所有意圖。
（五）被告午○○雖辯稱，原告支付價金買受網安公司股票，網
      安公司亦由股東將所持有網安公司87年（或85年）增資股
      票代替原定88年增資股票交付予原告，代物清償即為成立
      ，債之關係歸於消滅，原告並無損害云云。惟按代物清償
      係一種消滅債之方法，故債權人與債務人間授受他種給付
      時，均須有以他種給付代原定給付之合意，代物清償始能
      認為成立。原告固不否認曾收受非屬88年增資股之網安公
      司股票，惟稱僅係作為原告債權之擔保，並非有以之替代
      88年增資新股股票給付之合意。原告既對兩造曾有代物清
      償之合意有所爭執，自應由被告就此有利於己之事實負舉
      證之責，然被告並未舉證以實其說，所辯尚難採信。又原
      告係主張因被告之詐欺行為使伊等陷於錯誤，而給付價金
      購買網安公司88年增資股票致受有損害，與原告得否依買
      賣關係請求出賣人給付股票係屬二事，被告辯稱原告未解
      除買賣契約並返還股票，即主張受有損害並無理由，並非
      有據。
（六）被告午○○被招攬進入網安公司，依當時網安公司負責人
      辛○○所述，主要係因被告午○○有財務經驗，網安公司
      當時擬增資發行新股，而聘被告午○○擔任網安公司董事
      ；而被告午○○亦與被告ｏ○○簽定包銷契約，目的亦在
      於為網安公司88年增資募集，又網安公司當時之董事長辛
      ○○亦指派被告午○○監管公司印鑑及表冊；至於被告ｏ
      ○○包銷股票所得款項，被告午○○亦陸續匯入網安公司
      帳戶。另外網安公司88年增資股票之製版，亦由被告午○
      ○具名發行，而被告午○○之配偶邵照鴻於刑案中亦供稱
      ，網安公司之股務事宜處理事宜，包含「延期股票發放通
      知書」，均係由伊受網安公司所委任製作，是網安公司88
      年增資發行新股之股務事宜，自屬時任網安公司董事即被
      告午○○之執行職務之範疇，其明知網安公司當時並無特
      殊經營績效，卻誆稱網安公司潛力無限，於特定財經報章
      為不實行銷，刻意欺騙投資之原告，致原告誤信而與北朝
      公司ｏ○○購買認股權利並支付價款，明顯詐欺原告，造
      成原告財產上損害，依民法第184條第1項、第28條之規定
      ，被告午○○與被告網安公司應負連帶賠償責任。
（七）本件有關被告午○○、ｏ○○明知未經主管機關即財政部
      證券暨期貨交易管理委員會（下稱證期會）之核准或申報
      生效後，不得對非持定人公開出售所持有表明具有領取股
      票權利之證書，竟共同銷售表明具有領取股票權利之證書
      之事實，及渠等共同行使業務上登載不實之文書，對非特
      定人公開銷售未公開募集發行且亦未經證期會核准或申報
      生效具有領取股票權利之證書，向不特定投資人（包含本
      件原告在內）詐取股款之行為，觸犯刑法第216條、第215
      條、第339條第1項之罪，並違反證券交易法第22條第3項
      、第1項之規定，而犯有同法第175條之罪，業經本院89年
      度自字第45號及臺灣高等法院92年度上易字第2913號刑事
      判決在案。渠等共同詐欺原告購買網安公司股票，致使原
      告各受有如附表一所示金額之損害，應負共同侵權行為損
      害賠償責任。
（八）綜上，聲明：1、被告午○○及ｏ○○、或被告午○○及
      被告網安公司應連帶給付原告如附表一所示之金額，及自
      起訴狀繕本送達翌日起至清償日止，按年息5％計算之利
      息。如其中被告午○○及ｏ○○、或被告午○○及被告網
      安公司已履行給付，在已履行之範圍內，其他被告免給付
      之義務；2、願以現金或同面額之彰化商業銀行可轉讓定
      存單供擔保，請准宣告假執行。
三、被告抗辯：
（一）被告午○○則以：原告本係出資向北朝公司代表人ｏ○○
      購買「網安公司88 年增資股股票」，詎因網安公司之增
      資案嗣後經撤回，但網安公司股東為彌補原告投資人，乃
      由股東辛○○、地○○、午○○及928電腦股份有限公司
      個將所持有網安公司87年（或85年）增資股票以背書轉讓
      並交付予ｏ○○，再由ｏ○○交付予原告人抵償，已生股
      票轉讓之效力，即係以他種給付代原定給付之合意，自生
      代物清償之效力，則其債之關係均歸消滅，原告何來損害
      之有。又原告雖投資購買者為網安公司88年增資股票，而
      網安公司所交付者為87年或85年增資股票，縱可認網安公
      司股東與北朝公司ｏ○○係債務不履行而有侵害債權，但
      在民法已有債務不履行特別規定，自無關侵權行為規定之
      適用，原告遽依侵權行為之法律關係請求賠償，於法無據
      。另原告丙○○、ｍ○○主張以他人名義購買網安公司股
      票部分，未能舉證證明之，原告ｍ○○主張其持有網安公
      司股票15張，其中8張係其工作獎金、1張則係受贈，另張
      承遠、林惠珍名下部分，則係其因投資人找他而購回，均
      與本件侵權行為無涉。又原告ｍ○○雖主張其「有打電話
      到網安去問邵照鴻，邵女說確實是北朝廣告公司說的那麼
      好，我才去買網安」，惟其究竟有無打電話給邵照鴻未見
      舉證，況衡諸常情，原告ｍ○○有何理由僅因邵照鴻之言
      ，即率然決定購買網安公司股票，是原告ｍ○○果因購買
      網安公司股票而受有損害，亦應與邵照鴻之行為無因果關
      係等語，資為抗辯。並聲明：（1）原告之訴及假執行聲
      請均駁回；（2）如受不利判決，願供擔保請准宣告免為
      假執行。
（二）被告ｏ○○則以：伊自始即認定網安公司之增資案為真，
      故與自稱網安公司增資主辦人之午○○訂立增資股票包銷
      契約，依該契約第4條規定，網安公司有義務提供所有網
      安公司之營運計劃書及財務預測其他相關剪報資料予伊任
      負責人之北朝公司，因此，有關網安公司相關營運計劃以
      及財務資訊，均由午○○所提供，伊並未做假，亦無刻意
      隱瞞網安公司之財務狀況；且倘伊事先已明知網安公司所
      提供之資訊做假或網安公司營運不佳，何以會以每股65元
      、匯款1億多元之代價，承購網安公司顯不值錢之股票？
      此豈不損人不利己？再者，根據台灣高等法院刑事庭調查
      之結果，午○○係於88年7月底始告知伊網安公司內有一
      派股東杯葛增資案，並醞釀罷免午○○以及辛○○之董事
      資格，而伊得知該訊息後，立即停止網安公司增資股票之
      銷售，此從最後一筆銷售紀錄為買受人甲丙○、銷售時間
      為88年7月23日自明。又伊於上開包銷契約簽立後，即陸
      續匯款1億3,000多萬予午○○，午○○亦將其中1億1,000
      多萬元匯入網安公司，而且伊發現網安公司增資不成後，
      隨即要求午○○提供擔保品，而午○○亦將網安公司老股
      作為擔保品提供予伊，並過戶給承購人。試問，若本件自
      始自終為一詐騙案，伊大可捲款一走了之，何須增資前依
      約真匯款？增資不成後，又負責將老股過戶給承購人？可
      見本件並非詐欺案，系爭包銷契約確屬真正。又證人林文
      賢固於89年2月21 日刑事庭審判期日證稱：「因為是我們
      負責打的DM，而文稿是ｏ○○拿出來的」、「自證（一）
      （三）（四）是我負責打的廣告，是ｏ○○叫我打的」、
      「（自證（五）下方之電話是否是你加上去的？）是我加
      上去的。因為當初是為了要讓客戶可以對此有回應，故老
      闆要我加上去的，是北朝電話」、「（為何自證（一）沒
      有電話，而證物（三）（四）（五）之電話都不一樣？）
     （三）（四）（五）之電話均是北朝公司的，而自證（一
      ）是老闆交代不要加上電話，因金門酒廠是官股，為避免
      別人有官商勾結的聯想，故不加上電話」等語。惟證人林
      文賢本來即為北朝公司之業務員，主要薪資來自銷售股票
      之佣金，自有可能自行製作傳單，以利推銷股票；且查上
      開四項證物，無論在格式上、內容上，甚至北朝公司電話
      之載否、號碼皆不相同，差異甚大，倘若均為伊所指示製
      作者，何以未統一格式？而除證人林文賢上開不實證詞外
      ，其他並無積極可信之證據，可證明伊施用詐術使人陷於
      錯誤，自不得僅憑一紙無法證明為何人所製作之傳單，遽
      為伊不利之認定。再者，刑案之自訴人Ｋ○○於高院刑事
      庭準備程序證稱：「網安公司部分是因為我們看到網安公
      司的一些資料（資產負債表、損益表、網安公司跟廠商（
      安原公司、如碩公司發票正本）），我們才會受騙」，惟
      其為前北朝公司員工，亦介紹多位親友購買網安公司之增
      資股票，依其證言，可見其係於看過網安公司所提供包含
      資產負債表等多項財務報表等資料後，才推薦其親戚、朋
      友購買，間接證明伊並未提供不實之網安公司財報資料，
      益見網安公司之財報即有不實，伊事先亦不知情，反適足
      證明伊為本件最大之受害人無誤。按投資股票本即有高度
      風險，遑論未上市、櫃之股票，可否因事後股票市場價格
      重挫，即反稱受詐騙而有損失。伊相信網安公司增資案屬
      實，亦與網安公司增資案銷售代表人午○○簽定包銷契約
      ，承銷增資股票，並支付1億3,000萬元，且未提供不實財
      報資料，誇大網安公司獲利訊息，誤導投資大眾，惟嗣因
      網安公司股東內鬥，導致增資案未通過，造成股價重挫，
      或為他人之行為所致，或屬投資風險，核均與伊無關。另
      伊對於午○○於刑事案件審理期間私下與網安公司以及自
      訴人之一Ｋ○○達成和解，朋分在網安公司戶頭中之1億
      1,200萬元完全不知情，是若謂伊與午○○等人共謀詐欺
      ，何以分文未得，且平白損失所有匯入款項。凡此，均可
      見伊未因此而謀得任何不法利益，甚至損失慘重，是伊何
      須詐欺認購人而損人損己，其理自明等語，資為抗辯。並
      聲明：（1）原告之訴及假執行聲請均駁回；（2）如受不
      利判決，願供擔保請准宣告免為假執行。
（三）被告網安公司則以：原告自承「被告等即交付原告等由網
      安公司『股務室』名義製作之『88年增資股領股憑條…表
      示』，表示投資人將可於88年6月30日持該領股憑條、身
      份證及印章等文件領取增資股票」、「被告等復擅自偽以
      網安公司『股務室』之名義出具『88年增資股票發放通知
      書』，並盜蓋『網安科技股份有限公司』之印章，誆稱『
      原訂88年6月30日『增資股票發次日期，因主管機關經濟
      部作業需要函文重新調閱……故順延暫訂30天』」、「原
      告等於88年11月間，因見媒體披露檢調單位偵辦被告等『
      假增資、真吸金』之案情，始知受騙。」，可見原告於88
      年6月30日或同年7月30日，至遲於其所自承之88年11月間
      ，即已知有損害及賠償義務人，原告於91年1月16日始追
      加伊為被告，顯已逾2年，是原告對於網安公司之損害賠
      償請求權已罹於時效消滅。其次，原告明知午○○等出售
      伊「88年增資股領股憑條」之行為，係違反證券交易法之
      違法行為，乃原告今竟為行使基於侵權行為之損害賠償請
      求權，而主張其與ｏ○○等人未經主管機關核准而買賣之
      不法情事，原告就其為此不法之目的所支出之金錢，則應
      適用第180條第4款前段之規定，不得請求賠償。又原告迄
      今仍未舉證午○○有詐欺之行為，亦未證明其受有損害，
      按股票之交易價值，往往尚取決於買受人對於該公司之未
      來發展潛力之評估等期待因素，有其主觀性，故原告並不
      能以購買時網安公司財務不佳或處於虧損，據此論斷交易
      價格不合理，或認為受到詐欺。88年7月間，伊之股東曹
      淑玲對外販售伊股票，亦均以132、130、138元之交易價
      格成交，可見本院89年度自字第45號刑事判決認定原告受
      午○○詐欺而以高價購買股票，顯然有誤。又原告自承被
      告「嗣因無法合法發行『增資新股』，竟以渠等不具價值
      之舊股票代替」，可見其業已取得伊之股票，其取得之股
      票雖非88年度之增資股票，但亦係具有其價值而非無價值
      。原告既業受他種給付以代原定給付，原告何損害之有？
      是原告所謂受有損害云云，不足採信。再原告主張其因午
      ○○之詐欺行為受有損害，則其自應就所指午○○施用之
      詐術為何？其陷於錯誤之內容為何？其究於何時購買被告
      公司股票？購買之張數數與價格如何證明？其所受損害為
      何？一一具體主張並舉證證明之，然原告僅空言主張因午
      ○○詐欺而受有損害，卻未舉證以實其說，自無可採。另
      伊對於午○○個人之行為無庸負連帶賠償責任，按民法第
      28條明定「法人對於其董事或其他有代表權之人因執行職
      務所加於他人之損害，與該行為人連帶負賠償之責任。」
      ，原告依民法第28條之規定請求伊與午○○負連帶損害賠
      償責任，必須證明午○○為伊之董事或其他有代表權之人
      ，午○○之行為係執行職務，原告受有損害，及原告所受
      損害與午○○執行職務之行為間有相當因果關係。然午○
      ○係於88年4月15日始經推選遞補林蔚東所留董事缺成為
      伊之董事，並非所謂「執行董事」，本院89年度自字第45
      號刑事判決之認定有誤。又午○○於88年4月6日與ｏ○○
      簽訂「合約書」，約定由北朝公司擔任伊之「88年增資股
      務代理人」，請北朝公司對外販售伊之增資股，故於簽約
      時，午○○尚非伊之董事，且伊從未授權午○○處理股務
      事宜，自無由認定午○○有代表伊之權，外觀上絕無可能
      使人認為午○○係為伊處理銷售增資新股事宜。再午○○
      雖擅用「網安科技股份有限公司增資主辦人」之名義訂約
      ，然午○○既係以個人名義訂約，而非以伊名義訂約，合
      約書上亦未蓋用伊暨代表人之印鑑章，是外觀上亦難認為
      午○○與ｏ○○簽訂系爭合約書之行為係執行職務。甚者
      ，午○○私自對外販售伊增資股票之際，伊既尚未申請上
      市上櫃，且販售增資股票與原告所主張午○○受選任為董
      事，係希望其能協助「未來」伊股票上市上櫃作業之事宜
      ，顯然風馬牛不相及，毫不相干。認為午○○具有本院89
      年度自字第45號判決認定之詐欺行為，亦屬其個人之犯罪
      行為，與執行職務並無關係，可見原告請求伊與午○○連
      帶賠償，於法無據等語，資為抗辯。並聲明：（1）原告
      之訴及假執行聲請均駁回；如受不利判決，願供擔保請准
      宣告免為假執行。
四、兩造不爭執之事實：
（一）被告ｏ○○與被告午○○於88年4月6日簽訂合約書，約定
      由被告ｏ○○經營之北朝公司，於88年4月10日至88年5月
      25日止，以每股55元（後改為65元）負責包銷網安公司
      88年尚未發行之增資股票2,000張至3,000張。
（二）88年4月15日，網安公司未經股東決議選任，於88年度第
      1次董事及監察人聯席會議決議通過由被告午○○遞補董
      事缺額。
（三）網安公司88年間曾有增資計劃，後於88年7月21日臨時股
      東會將「增資案」撤回。
（四）網安公司未曾向證期會申請辦理股票公開發行及發行新股
      申報（請）案。
（五）被告午○○有要求另案被告邵照鴻製作領股憑股，並將邵
      照鴻製作之憑條交予被告ｏ○○。
五、兩造之爭點及論述：
（一）被告午○○、ｏ○○部分：
      原告主張受被告ｏ○○、午○○及另案被告邵照鴻共同詐
      欺而分別以每股95元、98元、110元、150元、175元不等
      之高價，向北朝公司購買如附表一所示網安公司之增資股
      票，被告午○○、ｏ○○為取信原告，邵照鴻依被告午○
      ○交待製作偽填或由被告ｏ○○委由Ｋ○○偽填增資股領
      股憑條，充作具有領取股票權利之證書，再由被告ｏ○○
      交付領股憑條予原告行使等事實，業據其提出網安公司與
      北朝公司之包銷合約書、指派證明書、88年增資股領股憑
      條、88年6月29日88年增資股票發放通知書、88年4月15日
      網安公司88年度第1次董事及監察人聯席會議會議記錄，
      及本院89年度自字第45號刑事判決、台灣高等法院90年度
      上訴字第3722號刑事判決、92年度上易字第2913號刑事判
      決，本院90年度訴字第6145號民事判決、90年度重訴字第
      29 92號民事判決、93年度訴字第127號民事判決為證。被
      告雖否認有詐欺原告購買網安公司股票，並以前揭情詞置
      辯。惟查：
   1、按被告午○○於上開刑事案件88年11月9日調查時供述：
      網安公司於88年4月17日召開董監事聯席會議及下午召開
      股東會常會，通知88年現金增資案，議定增資700萬股，
      每股溢價16元，股本增加1,200萬元，於88年6月2日召開
      董監事聯席會議，會中決定，現金增資700萬股，其中10
      ％開放員工認購，其餘股票由原股東依持有股份認購，未
      認足股數，則由董事長恰特定人認足，但於增資案通過後
      ，員工及董事多不願認股，事後網安公司董事王華特、李
      光陸及監察人陳志明、張興中等人要求被告午○○以每股
      32元認購渠等原有股份之半數，但被告午○○不肯，所以
      渠等杯葛增資，並向經濟部商業司申請撤銷現金增資案，
      並經經濟部於88年8月2日核准撤銷增資等語（詳見刑案調
      查筆錄）。核與88年4月17日股東常會會議紀錄所載：「
      公司因應未來發展提溢價發行每股新台幣16元，擬增資額
      度為700萬元，增資完成股本為1,200萬元」，及88年6月2
      日網安公司董事及監察人聯席會議記錄所載：「1.原股東
      依比例增資700萬股，每股16元，2.現金增資總股數的百
      分之10開放員工認購70萬股，每股16元，3.原股東未認足
      股數，由董事長洽特定人認足，4.特定人若為新股東，須
      經董事會同意通過始進行增資完成」相符（有網安公司股
      東會議紀錄及董監事會議紀錄附於台灣台北地方法院檢察
      署88年度他字第1718號案卷）。又參諸網安公司前董事長
      辛○○於上開刑案88年11月11日調查時供稱：網安公司確
      有增資案，錢是由被告午○○籌措，後因無法清償被告午
      ○○增資代墊款，所以將原有網安公司股票交予被告午○
      ○處置等語，及曾參與網安公司88年度第1次董監事會議
      之地○○於上開刑案88年11月9日調查時供稱：確有增資
      案乙事等語（詳見刑事案卷）。堪認網安公司有通過增資
      決議，嗣因故而撤回增資案乙事為真。
   2、次按被告午○○與ｏ○○簽訂由北朝公司包銷網安公司增
      資股合約時間為88年4月6日，斯時被告午○○尚非網安公
      司之董事，且網安公司雖有在討論要增資案，但就是否確
      定要增資、增資金額、如何增資等細節全未討論，被告午
      ○○即以網安公司增資主辦人之身分委託被告ｏ○○代為
      包銷網安公司增資股，被告午○○顯有不法所有意圖甚明
      。又被告午○○與ｏ○○約定以每股65元之價格包銷網安
      公司88年之增資股票，然被告午○○於上開刑案88年11月
      9日調查時自承：鑫報於88年6月30日刊載網安公司前5個
      月每股純益12元之廣告，該篇廣告是不正確的，網安公司
      前5個月的稅前純益是虧損的，且以往之股東權益也是虧
      損的等語（詳見刑事案卷）。又網安公司財務經理邵照鴻
      （午○○之配偶）於刑案第一審調查時亦稱：伊是財務兼
      股務，當時網安公司資本額是5,000萬元，自伊任職至離
      職止，未做過盈收預估，伊看過網安公司之財務報表，當
      時並未看到88年的財務報表，85年到87年都是虧損，5,00
      0萬元的資本額只剩下1,000多萬元，88年6月30日鑫報的
      報導完全錯誤，當時董事長有登報更正，在伊七月離開的
      時候都是虧損的，不可能有盈餘等語（詳見刑事案卷），
      及網安公司董事李光陸於刑案90年7月2日調查時亦供稱：
      網安公司當時財務狀況不佳，不可能有稅後純益淨值等語
      （詳見刑事案卷）。堪認網安公司財務係處於虧損狀況。
      甚者，網安公司決議88年之增資股，每股定價僅為16元，
      而依辛○○於台北市調查處證述：88年4月15日董監事聯
      席會同意現金增資700萬股，每股16元，但是部分股東如
      怡和、菁英、928電腦等雖同意增資案，卻不願投入資金
      ，其他股東亦不願認購，但是李光陸、張興中想將他們所
      持有之舊股以每股32元出售給午○○，但是條件沒談攏等
      語（詳見刑事案卷）。可知網安公司內部之董、監事、股
      東尚且不願認購16元之增資股，即連董、監事之老股每股
      32元午○○亦不願認購，而被告午○○參與多次網安增資
      案相關之會議，豈有不知上述情事之理，是以，網安公司
      之增資股價無16元以上之價值，此乃午○○所明知之事。
   3、再者，參以鑫報於88年6月30日刊登「網安公司88年1至5
      月稅後純益淨值達1億4,700多萬元，平均每股純益達12元
      ，若以全年度計算該公司每股稅前純益將達30元左右」「
      公司目前股價每股218元」，刊登者為「北朝財經」（有
      鑫報一份附於刑事案卷他字卷可稽），並被告ｏ○○88年
      11月9日於調查時供稱：鑫報88年6月30日有刊登「網安科
      技前5月每股純益12元」、「網安科技股價175元／股，即
      日起至股票發放止」等資訊，這些資訊都是午○○交給我
      的等語（詳見刑事案卷台北市調查處筆錄），顯見被告午
      ○○明知網安公司財務狀況不佳，卻仍提供不實財務資訊
      給被告ｏ○○，並與被告ｏ○○召開說明會，宣稱網安公
      司經營成效良好，有經營遠景好，購買該公司股票將有豐
      厚的利潤。準此，被告午○○明知網安公司財務狀況不佳
      ，增資股無16元以上之價值，卻仍向原告佯稱網安公司財
      務狀況很好，股票很有投資價值等情之詐術，使原告陷於
      錯誤而以顯不合理之高價（包銷價為65元，原告則分別以
      98元、110元、150元、175元）購買網安公司88年增資股
      票，其構成詐欺之侵權行為，堪以認定。而被告ｏ○○為
      北朝公司負責人，替被告午○○包銷公開招募增資股股票
      ，理當了解增資內情，其與被告午○○共謀詐欺投資者甚
      明。
   4、被告ｏ○○雖辯稱：伊自始即認定網安公司之增資案為真
      ，故與自稱網安公司增資主辦人之午○○訂立增資股票包
      銷契約，並匯款1億3,868萬6,000元予午○○，且依包銷
      契約有關網安公司相關營運計劃以及財務資訊，均由午○
      ○所提供，伊並無刻意隱瞞網安公司之財務狀況，伊自午
      ○○處得知88年7月底網安公司內有一派股東杯葛增資案
      後，立即停止網安公司增資股票之銷售，且於發現網安公
      司增資不成後，隨即要求午○○提供擔保品，午○○亦將
      網安公司老股作為擔保品提供給伊，並過戶給承購人，若
      本件為一詐騙案，伊又何須依約真匯款，增資不成後又負
      責將老股過戶給承購人，可見本件並非詐欺案，系爭包銷
      契約亦屬真正云云。惟查，依被告ｏ○○與被告午○○間
      所簽訂之包銷契約書所載，北朝公司依約包銷2,000張網
      安股票，每張股票之價格並未載明，該契約除有二見證人
      外，對彼此之債權債務無任何擔保以確保債之履行，又被
      告ｏ○○於刑事庭審理中供稱：口頭上約定，每股65元每
      張股票1,000股，伊共給付午○○1億3,000萬元，伊與午
      ○○之前僅見二次面，由介紹人林敏德、陳貴明帶午○○
      來與伊見面，之前從未與午○○做過生意，訂約之後1、2
      個月內午○○就把股票提供給伊擔保（後又改稱簽約後1
      、2個禮拜內就補足1,215張股票給伊），伊沒有寫收據給
      午○○，因為伊錢在午○○手裡，而且午○○在88年6月
      30日以前就將股票分4、5次交給伊，伊將1億3,000萬元分
      11張本票1次簽發給午○○，11張本票到期日均在88年4月
      17日以前，因為午○○相信伊，故在伊本票尚未兌現前，
      已陸續交股票給伊，（隨即又改稱）午○○是在簽約後1
      、2個月後，在88年6月30日以前將股票補足給伊，但88年
      6月30日是否為最後一天伊記不清。這1億3,000萬元都是
      包銷合約的錢，是88年4月6日合約書中午○○向伊借去做
      增資的錢（又改稱：借給午○○的本票有11張，金額1億
      1,000多萬元）伊給午○○的錢不是借來的錢，是伊的
      錢和特定人的錢，當天午○○用100張網安股票質押給伊
      ，後來陸陸續續又補足至1,215張。又伊與午○○訂約當
      天給他400萬現金，伊一共給午○○1億3,400萬元，午○
      ○才匯進網安公司1億1,000多萬元等語（見刑事案卷之本
      院89年度自字第45號卷91年1月10日筆錄、92年2月10日筆
      錄）。按被告ｏ○○、午○○二人非親非故，可謂素不相
      識，並無互相信賴之基礎，其等在社會歷練多年，社會經
      驗豐富，簽約內容又係其等熟悉之事務，豈有互相交付10
      0張股票及400現金均未取據？被告ｏ○○並在無擔保之狀
      況下，簽發11張金額高達1億餘元之本票給被告午○○，
      亦未取據？在雙方之包銷合約書內亦無簽上開交付現金、
      股票、本票之記載？此在在有違常情。又對每股股票以多
      少錢包銷，亦未記載，凡此契約內容最重要之部分均未記
      載，無以確定雙方之權利義務，並保障契約之履行，以雙
      方所交付之股票、金錢如此鉅大，以其等之社會經驗，不
      可能簽訂這種內容不明，破綻百出之契約。再者，如前所
      述，網安公司股票市價於被告ｏ○○包銷當時並無16元以
      上之價值，且被告午○○於刑事庭自陳「伊若要騙ｏ○○
      的話，伊就不需要告訴她實情」，足見被告ｏ○○明知斯
      時網安股票之市價行情，卻仍與被告午○○以不實之資料
      、消息，於鑫報刊登廣告及以召開說明會方式，對外宣稱
      網安公司經營成效良好，有經營遠景好，購買網安公司股
      票將有豐厚的利潤，並逐步炒高網安公司增資股之售價，
      使原告陷於錯誤而以顯不合理之高價購買網安公司88年增
      資股票，渠等共謀詐欺，事證明確。
   5、承前，網安公司之增資股價顯無16元以上之價值，此為被
      告午○○、ｏ○○所明知之事，渠等竟利用網安公司之增
      資計劃，隱瞞網安公司之財務狀況，簽訂每股65元高價之
      包銷契約，並施用詐術，使原告陷於錯誤，誤以為網安公
      司之增資股票每股有高達98元之價值，而以顯不相當之價
      格購買系爭增資股票，致原告受有損害。況且，網安公司
      決議其增資股不得對不特定人出售，認股者尚須經董事會
      同意才能成為網安公司股東，此為被告午○○所明知，詎
      被告午○○竟委由其妻邵照鴻擅自印製88年增資股票權利
      證明書及製作內容不實之領股憑條，交由被告ｏ○○用以
      出示，使人誤認只要繳交股款，即可成為網安公司之股東
      ，渠等行為，顯屬詐欺無訛。又渠等上開行為觸犯詐欺罪
      ，亦經本院89年度自字第45號及台灣高等法院92年上易字
      第2913號刑事判決所認定。
   6、被告另辯稱：原告購買股票時並未指定係網安公司88年增
      資股票，網安公司亦由股東將所持有網安公司87年（或85
      年）增資股票代替原定88年增資股票交付予原告，代物清
      償即為成立，債之關係歸於消滅，原告並無損害云云。惟
      按代物清償係一種消滅債之方法，故債權人與債務人間授
      受他種給付時，均須有以他種給付代原定給付之合意，代
      物清償始能認為成立。代物清償經成立者，無論他種給付
      與原定之給付其價值是否相當，債之關係均歸消滅。本件
      原告雖不否認曾收受非屬88年增資股之網安公司股票，然
      主張其僅係作為原告債權之擔保，並非有以之替代88年增
      資新股股票給付之合意等語。原告既對兩造曾有代物清償
      之合意有所爭執，自應由被告就此有利於己之事實負舉證
      之責，然被告並未提出證據以實其說，所辯尚難採信。從
      而，原告因受被告詐騙認購網安公司88年增資股因支付股
      款所受之損害，並不因原告收受網安公司舊股票而消滅。
      被告上開所辯，尚無可採。又原告係主張因被告之詐欺行
      為使原告陷於錯誤，而給付價金購買網安公司88年增資股
      票致受有損害，與原告是否得依買賣關係請求出賣人給付
      股票係屬二事，被告抗辯原告應依債務不履行之規定請求
      賠償，不得以侵權行為之法律關係訴請賠償，亦非可採。
   7、被告復抗辯：縱認應賠償，原告丙○○、ｍ○○以他人名
      義購買網安公司股票部分，未能舉證證明；原告ｍ○○主
      張其持有網安公司股票15張，其中8張係其工作獎金、1張
      則係受贈，另張承遠、林惠珍名下部分，則係其因投資人
      找他而購回，均與本件侵權行為無涉，又原告徐繼英僅購
      買網安公司股票20張，並非40張，況且其亦與被告午○○
      達成和解云云。經查：
   （1）原告丙○○部分：原告丙○○主張認購之網安公司新股
        票，其中2張係以呂靜金名義購買乙節，為被告所否認
        ，原告丙○○就此部分未舉證以實其說，並此部分在原
        告丙○○另案訴請劭照鴻損害賠償之本院90年度重訴字
        第2992號民事確定判決中亦同此認定，有該案判決書及
        確定證明書在卷可稽，是原告丙○○主張其因被告本件
        侵權行為受有以呂靜金名義認購2張股票部分，尚屬無
        理。又參以本院89年度自字第45號及台灣高等法院92年
        度上易字第2913號刑事判決均認定原告丙○○認購網安
        股票總數為20張，此外原告丙○○於本院亦未舉證其認
        購總數為22張，堪認原告丙○○包括上開以呂靜金名義
        認購2張在內，總數只有20張，則經扣除該2張後，原告
        丙○○僅能請求認購18張所受之損害。
   （2）原告ｍ○○部分：參諸原告ｍ○○於另案訴請劭照鴻損
        害賠償之本院90年度重訴字第2992號案中自陳情節，其
        名下9張網安公司股票，乃北朝公司原應支付之工作及
        積效獎金，經其同意替代之，其因代物清償所受領網安
        公司9張增資新股票之認購權，因給付不能而受有損害
        ，乃因代物清償契約所致，尚非因被告午○○、ｏ○○
        詐騙其購買所致；或其享有以張承遠、林惠珍名義之網
        安公司新股認購權，係自張承遠、林惠珍受讓而來，其
        所受之損害，亦非因被告午○○、ｏ○○對其詐欺所致
        ，而經駁回其請求確定在案，有該案判決書及確定證明
        書在卷可稽。又原告ｍ○○嗣後雖於95年9月12日具狀
        向本院陳稱張承遠、林惠珍將其等對被告之損害賠償請
        求權讓與伊云云，惟依民法第297條第1項前段規定，債
        權之讓與，非經讓與人或受讓人通知債務人，對於債務
        人不生效力，原告ｍ○○並未舉證已將前述債權讓與情
        事通知被告午○○、ｏ○○，難謂對渠等已發生效力。
        綜此，原告ｍ○○向被告請求侵權行為損害賠償，尚屬
        無理。
   （3）徐繼英部分：參諸原告ｍ○○於另案訴請劭照鴻損害賠
        償之本院90年度重訴字第2992號案之確定判決，原告徐
        繼英因本件侵權行為所得主張之損害賠償權利業與午○
        ○達成和解，按和解有使當事人所拋棄之權利消滅及使
        當事人取得和解契約所訂明權利之效力，民法第737條
        定有明文，原告徐繼英因認購本件股票而對被告取得之
        損害賠償請求權，已因前開和解而消滅，原告自不得再
        依侵權行為之法律關係請求之，而駁回其請求確定在案
        ，有該案判決書及確定證明書在卷可稽。又原告徐繼英
        縱因未能依和解契約受償而受有損害，亦係得否依該和
        解契約請求之另一問題。是原告徐繼英再依侵權行為之
        規定請求被告賠償，自屬無理。
   8、綜上，如附表二所示之原告主張被告午○○、ｏ○○共同
      詐騙伊等購買網安公司之增資股票，致伊等受有支付買賣
      價金之損害，為屬可採。從而，如附表二所示之原告依侵
      權行為之法律關係，請求被告午○○及ｏ○○連帶賠償伊
      等如附表二所示之金額，洵屬有理。
（二）被告網安公司部分:
      按因侵權行為所生之損害賠償請求權，自請求權人知有損
      害及賠償義務人時起，2年間不行使而消滅。又時效完成
      後，債務人得拒絕給付，民法第197條第1項、第144條第1
      項分別定有明文。查本件原告於90年5月15日刑事附帶民
      事起訴狀內自陳「而原告等於88年11月間，因見媒體披漏
      檢調單位偵辦被告等「假增資、真吸金」之案情【附件一
      】，始知受騙。」等語，並提出88年11月11日、88年11月
      15日自由時報相關報導為證。足見原告至遲於88年11月間
      已知受詐騙之情事，已知有損害及賠償義務人，詎原告遲
      至91年1月16日始追加網安公司為被告，顯已罹於2年時效
      ，被告網安公司既為時效之抗辯，自得拒絕賠償。又原告
      雖主張於90年10月16日曾委由律師事務所發函請求被告網
      安公司賠償，並提出該函及李光陸（當時網安公司總經理
      ）所出具經民間公證人認證之聲明書為證，然此為被告網
      安公司所否認，查原告並未舉證被告網安公司有收受前開
      函之證明，而所提李光陸聲明書亦未非經兩造會同證人於
      公證人前作成之陳述書狀，或經兩造同意證人於法院外以
      書狀為陳述，核與民事訴訟法第305條規定不符，難謂有
      證據能力，自難憑此認原告確有向被告網安公司請求賠償
      而發生中斷時效之效力。從而，原告依侵權行為之規定請
      求被告網安公司賠償損害，並無理由。
五、綜上所述，如附表二所示之原告依民法侵權行為之法律關係
    ，請求被告午○○及ｏ○○應連帶給付如附表二所示之金額
    ，及自起訴狀繕本送達之翌日即被告ｏ○○自93年1月30日
    起、被告午○○自93年1月29日起，均至清償日止，按年息5
    ％計算之法定遲延利息，為有理由，應予准許。逾此之請求
    ，為無理由，應予駁回。
六、假執行之宣告：
    兩造均陳明願供擔保，聲請宣告假執行或免為假執行，就原
    告勝訴部分，經核均無不合，爰分別酌定相當之擔保金額准
    許之。至於原告敗訴部分，其假執行之聲請已失所附麗，應
    併予駁回。
七、本件為判決基礎之事證已明，兩造所為之其他主張、陳述並
    所提之證據，經審酌後，認均與本件之結論無礙，不再一一
    論述，併予敘明。
八、據上論結，原告之訴為一部有理由，一部無理由，依民事訴
    訟法第385條第1項、第79條、第85條第2項，第390條第2項
    、第392條第2項，判決如主文。
中    華    民    國    95    年    9     月    29    日
                      民事第六庭    法  官  曾部倫
以上正本係照原本作成
如對本判決上訴，須於判決送達後20日內向本院提出上訴狀
中    華    民    國    95    年    10    月    2     日
                                    書記官  謝梅琴


司法院資訊處製作；財團法人民間司法改革基金會備份。
